【裁判字號】    88,易,2237
【裁判日期】    890627
【裁判案由】    違反證券交易法
【裁判全文】
臺灣臺中地方法院刑事判決                        八十八年度易字第二二三七號
    公  訴  人  臺灣臺中地方法院檢察署檢察官
    被      告  丑○○
                癸○○
                子○○○
                己○○
    共      同
    選任辯護人  曹宗彝
右列被告等因違反證券交易法等案件，經檢察官提起公訴（八十七年度偵續字第三二
九號），本院判決如左：
    主  文
丑○○共同連續違反禁止利用客戶名義或帳戶，買賣有價證券之禁止命令，處有期徒
刑月，如易科罰金，以佰元折算壹日。
癸○○、子○○○共同違反禁止利用客戶名義或帳戶，買賣有價證券之禁止命令，處
拘役拾日，如易科罰金，以佰元折算壹日。
己○○無罪。
    理  由
一、丑○○自民國八十五年十月十五日起，在臺中縣甲○鎮○○路二０二之二號乙○
    證券股份有限公司（下稱乙○證券公司）甲○分公司擔任營業員，後於八十六年
    十一月間離職。其於擔任營業員期間，明知證券主管機關之財政部證券暨期貨管
    理委員會（以下簡稱證期會）依證券交易法第五十四條第二項、第七十條規定所
    訂定之「證券商負責人與業務人員管理規則」第十六條第二項第七款之規定：「
    禁止利用客戶名義或帳戶，買賣有價證券。」，此為證券主管機關依法所定之禁
    止命令，竟基於概括犯意，先自八十六年初起，與知情之其妹癸○○、母親子○○○及友人丙○○、壬○○等四人，共同基於違反證券交易法上開禁止命令之犯
    意聯絡，以上開四人名義，並以該四人在第一商業銀行甲○分行所開設之魏蔡秋
    蓉，00000000000號帳戶、癸○○，00000000000號帳戶
    、丙○○，00000000000號帳戶、壬○○，00000000000
    號帳戶，作為資金進出之用，而在乙○證券公司掛單買賣股票，所得款項則匯入
    其夫己○○，設於第一商業銀行甲○分行，00000000─０一一號帳戶內
    週轉運用。於八十六年十月間，乙○證券公司嚴格禁止營業員從事「票貼」方式
    買賣股票，丑○○因投資股票虧損，仍承續前開概括犯意，轉而與知情之友人辛○○、戊○○、庚○○及傅碧鳳等人，共同基於違反證券交易法上開禁止命令之
    犯意聯絡，以該四人之名義，並以其四人在所示臺中縣甲○鎮農會所開設之庚○○，0000000000000號帳戶、辛○○，000000000000
    0號帳戶、傅碧鳳，0000000000000號帳戶、戊○○，00000
    00000000號帳戶，在中農證券公司買賣股票，而違反上開禁止命令。
二、案經臺灣臺中地方法院檢察署檢察官自動檢舉，偵查起訴。
    理    由
甲、有罪部分：
一、訊據被告丑○○、癸○○、子○○○均矢口否認有上開違反禁止利用客戶名義或
    帳戶，買賣有價證券之禁止命令之故意，辯稱：其母親子○○○與妹妹癸○○之
    股票交割帳戶，均係她們自己去開戶辦理，後來她們帳戶不使用後，伊有經過她
    們之同意，才會使用她們的帳戶，其丈夫己○○之帳戶僅係借來做轉帳之用，並
    未用來買賣股票，又伊使用丙○○、壬○○、辛○○、戊○○、庚○○及傅碧鳳
    等人名義之帳戶買賣股票，均有經過他們之同意云云；被告癸○○辯稱：被告丑
    ○○向伊借用帳戶，因伊本身未在使用，乃同意出借被告丑○○充業績使用，至
    於買賣股票之情，伊並不清楚等語；被告子○○○辯稱：伊僅係單純出借帳戶予
    女兒即被告丑○○充業績使用，買賣股票之情，伊不清楚，對於帳戶使用情形事
    先亦不知悉等語。惟查：
（一）被告丑○○自八十五年十月十五日起至八十六年十一月間，在乙○證券公司甲○分公司擔任營業員，在擔任營業員期間，自八十六年初起，利用其妹癸○○
      、母親魏蔡秋蓉及友人丙○○、壬○○名義，並以上開四人在第一商業銀行甲○分行所開設如事實所述之帳戶，而在乙○證券公司掛單買賣股票，所得款項
      則匯入其夫己○○設於第一商業銀行甲○分行帳戶內週轉運用，並於八十六年
      十月間，轉而利用友人辛○○、戊○○、庚○○及傅碧鳳等人名義，並以其四
      人在臺中縣甲○鎮農會所開設之帳戶買賣股票等事實，業經被告於偵查、本院
      審理時供陳綦詳，並有乙○證券公司甲○分公司客戶歷史交易資料表影本一份
      、乙○證券公司八十八年十月二十五日函及其所附丙○○、壬○○之開戶申請
      資料二份、甲○鎮農會八十八年十月二十日函及其所附庚○○、辛○○、戊○○、傅碧鳳四人之開戶申請資料四份附卷可按。又被告癸○○、魏蔡秋，以及
      證人丙○○、壬○○等人均為乙○證券公司客戶等情，亦有該公司甲○分公司
      八十九三月十三日函存卷可參，被告確有違反「證券商負責人與業務人員管理
      規則」第十六條第二項第七款：「禁止利用客戶名義或帳戶，買賣有價證券。
      」規定之行為，堪可認定。
（二）被告癸○○於八十七年十一月十一日偵查時供稱：「（借帳戶做何用？）買賣
      股票，我的帳戶在乙○證券開戶，我存摺放她（指被告丑○○）處，如何買賣
      我不知道。」等語。被告丑○○於同日亦供稱：「（子○○○為何委託你開戶
      ）我向她要稱要借她帳號買賣開戶，其餘二人（指丙○○、壬○○），我稱借
      他們帳號使用，因我自已要買賣股票，營業員本身不能開戶。」等語；被告子
      ○○○於八十七年十一月二十日偵查時亦供稱：「（沒有買賣股票為何有在甲○一銀開戶？）丑○○在乙○證券上班，他稱缺戶頭，叫我開戶讓她使用。」
      等語；又被告丑○○於八十八年八月十九日本院審理時亦供稱：伊都用子○○○、丙○○、壬○○之名義買賣股票，都有告訴他們，又庚○○是伊朋友，辛○○、戊○○及傅碧鳳三人是庚○○之朋友，伊要庚○○向他們三人借名義給
      伊買賣股票，庚○○本人也同意伊使用他的名義等語，足證被告癸○○、子○○○等人於被告丑○○向借她們借銀行帳戶時，均知悉被告丑○○借銀行帳戶
      之目的係為買賣有價證券，雖被告丑○○如何買賣，其等並未參與亦不明暸，
      然被告癸○○與子○○○等人既明知而出借其等之銀行帳戶供被告丑○○買賣
      有價證券，即已違反「證券商負責人與業務人員管理規則」第十六條第二項第
      八款之規定，是其與被告丑○○有共同之犯意聯絡，足堪認定。又被告癸○○
      與子○○○雖無證券商或業務員之身分等特定關係，惟依刑法第三十一條第一
      項之規定，其與有特定關係之被告丑○○有犯意聯絡，仍以共犯論。
（三）被告丑○○雖辯稱：其均有經過上開名義人之同意才使用其等之帳戶買賣股票
      云云，然證券商業務人員既不得利用客戶名義或帳戶，買賣有價證券，此為法
      規所明定禁止，即與是否經他人同意無關，亦即縱經他人同意，仍無解於其罪
      責。又辯護人為辯護稱：「證券商負責人與業務人員管理規則」第十六條第二
      項第七款所稱之「客戶」，應指實際上有以該帳戶從事有價證券買賣者，若開
      立該帳戶之人自始即無使用該帳戶之意思，即非該款所稱之客戶云云。按「證
      券商負責人與業務人員管理規則」第十六條係為維持市場交易之安全，避免證
      券商負責人與業務人員基於職務之便，違法使用客戶之帳戶進行有價證券之買
      賣，而損及客戶之權益及妨害證券市場交易秩序及安全，亦即行為人只須利用
      客戶之帳戶買賣股票，即足以影響證券主管機關對市場交易秩序及安全之維護
      與管理，與其是否實際上有以該帳戶從事有價證券者無關，此始符合該條之立
      法意旨，辯護人所辯，並無根據，顯有誤會。
（四）被告三人雖均辯稱：伊均不知出借銀行帳戶，以他人名義買賣股票是違法的云
      云，被告三人於商借銀行帳戶時，均知是要交給被告丑○○買賣有價證券之用
      等事實，是其三人之行為均已該當「證券商負責人與業務人員管理規則」第十
      六條第二項第八款之規定，其雖辯稱不知法律，而主張缺乏違法性認識，惟依
      刑法第十六條前段之規定：「不得因不知法律而免除刑事責任。」並不因此免
      除其三人犯罪行為之有責性，被告三人此部分辯解，亦不可採。
    綜上所述，被告三人確有違反證券交易法所規定之禁止命令之行為，其之辯解，
    顯係事後卸責之詞，要難採信，事證明確，前揭犯行，洵堪認定。
二、按違反主管機關其他依本法所為禁止、停止或限制之命令者，處一年以下有期徒
    刑、拘役或科或併科十萬元以下罰金，證券交易法第一百七十七條第三款定有明
    文。被告丑○○、癸○○、子○○○所為，均違反「證券商負責人與業務人員管
    理規則」第十六條第二項第八款之規定，該規定為證券交易法第一百七十七條第
    三款所稱之禁止命令，是被告三人應依證券交易法第一百七十七條第三款論處。
    被告三人以及被告丑○○與丙○○、壬○○、辛○○、戊○○、庚○○、傅碧鳳
    等人就證券交易法第一百七十七條第三款罪名之間，各有犯意聯絡及行為分擔，
    為共同正犯。又被告癸○○號子○○○雖無證券商或業務員之身分等特定關係，
    惟依刑法第三十一條第一項之規定，其與有特定關係之被告丑○○共犯，仍應以
    共犯論。又被告丑○○先後多次利用客戶帳戶買賣有價證券之犯行，時間緊接，
    犯罪構成要件相同，顯係基於概括之犯意反覆為之，應依刑法第五十六條連續犯
    之規定，論以一罪。爰審酌被告丑○○為圖個人便利，任意以其親友名義帳戶買
    賣股票，交易金額每筆均達數百萬元，足以影響證券市場之交易秩序，被告三人
    犯後復否認犯行，態度非佳，惟念及被告丑○○所買賣之股票並未造成違約交割
    ，而影響其所借用人之權利，被告癸○○、子○○○因手足、親子關係而出借，
    其惡性甚低，且被告三人並無前科，有臺灣高等法院被告全國紀錄表一份在卷可
    按等情，分別量處所主文所示之刑，並均諭知如易科罰金之折算標準。
乙、不另為無罪諭知部分：
一、公訴意旨另以：被告丑○○在乙○證券公司甲○分公司擔任營業員期間，利用客
    戶名義或帳戶買賣有價證券，自八十六年七月間起，被告丑○○因缺乏資金交割
    股款，以俗稱「票貼」之方式向告訴人丁○○借款，由告訴人丁○○匯款進入被
    告己○○帳戶內，被告丑○○則交付被告己○○、癸○○、子○○○等人上開銀
    行帳戶存摺簿及賣出股票成交單予丁○○，再加計每萬元每日七元之利息，簽發
    被告己○○等人帳戶取款憑條以資還款，每月借款額度約為四、五百萬元至一千
    萬元不等，被告丑○○則從中牟取股票買賣差價及手續費利益；嗣於八十六年十
    月二十八日，被告丑○○明知其買賣股票虧損已達一千萬元，為彌平投資虧損，
    竟意圖為自己不法之所有，隱匿其虧損一千萬元已無清償能力之事實，簽發面額
    合計為一千萬元之本票二紙，佯向告訴人丁○○調借現款，致告訴人丁○○誤認
    被告丑○○亦是為了交割股票之短期借款週轉，借後隨即返還，而如數借貸，詎
    本票屆期竟未獲清償，始知受騙，因認被告丑○○另涉犯刑法第三百三十九條第
    一項之詐欺取財罪嫌云云。
二、公訴人認被告丑○○涉有上開詐欺取財罪嫌，係以被告丑○○自承於八十六年十
    月二十八日向告訴人借款時，已累積虧損一千萬元，並有股票交易盈虧計算表影
    本在卷可據，足徵彼時被告丑○○實際上已無償還借款之能力，換言之，被告丑
    ○○僅能選擇違約交割或向告訴人借款後未還之途，如為前者，則其違約交割及
    違反「證券商負責人與業務人員管理規則」第十六條第二項規定，禁止利用客戶
    名義或帳戶，買賣有價證券之行為，當立即遭發現究辦，因此，被告丑○○何以
    仍選擇向告訴人借款，昭然若揭，參以告訴人與被告丑○○間之票貼借款手續，
    均需由丑○○提供成交單、存摺、取款憑條等相關文件，以擔保還款，並加收利
    息，足徵告訴人顯基於牟取利息之意始應允每日借款予被告丑○○，從而，告訴
    人倘知悉被告丑○○已虧損一千萬元巨款，且於八十六年十月二十八日所借用之
    一千萬元正係為了彌補虧損辦理交割之用，已無力再償還借款，衡情，告訴人豈
    有同意借貸之理？況被告丑○○亦自承告訴人於借款後始發現虧損太大，而要影
    印房屋稅單等證件等情，資為論據。
三、訊據被告丑○○堅決否認有公訴人所指之詐欺取財犯行，辯稱：伊係借用親友帳
    號進行票貼，融資買賣股票，以賺取差價，伊自八十六年六月間即開始向告訴人
    借款，利息以每萬元每日七元計算，一般均在交易當天借款即三天至五天內即還
    款，包含本金及利息，起初借款金額較小，約為一、二百萬元，均有如期清償，
    之後因股票投資虧損，金額就愈積愈大，因為有虧損，所以會把虧損的部分一起
    借貸，到八十六年十月間因公司禁止業務員做票貼，伊就跟告訴人商量轉到中農
    證券繼續買賣股票，到同年十月二十八日結餘尚欠一千餘萬元，零頭部分由伊向
    朋友借款來補齊，所以尚欠告訴人一千萬元，同年十月二十八日之前告訴人就有
    認為伊金額愈借愈大，就已知道我虧損一千萬元，伊並交給他兩張本票，金額共
    一千萬元，至於到期日會寫一月二十八日是因為告訴人要伊開三個月的票，開票
    的目的只是作為借款的證明，伊有跟告訴人說會慢慢將錢還給他，後伊於十一月
    間還了兩次十萬元給告訴人，十月前的利息都有按時給，簽本票之後告訴人還是
    有按時每隔三天來收利息，至同年十一月中旬我還二十萬之後已沒有能力再付，
    告訴人實為股市之丙種金主，專為放款，賺取利息。
四、經查：
（一）告訴人於八十七年八月十三日偵查時陳稱：八十六年七月間經朋友介紹認識被
      告丑○○，她陸續向伊借錢，伊有向她利息，是七分利，每萬元每月二百一十
      元等語；又告訴人於本院八十八年十月十二日審理時到庭陳稱：自八十六年六
      、七月間起被告丑○○向伊借錢，共借了一千多萬元，現只還二十萬元，期間
      有借有還，八十六年十月二十八日，被告丑○○未按時清償，並開本票給伊等
      語，足見被告丑○○確係於八十六年六、七月即與告訴人有資金往來，至同年
      十月底累積一千萬元止，已有數月之久，足見被告丑○○辯稱：伊向告訴人借
      款，利息以每萬元每日七元計算，一般均在交易當天借款即三天至五天內即還
      款，包含本金及利息，起初借款金額較小，約為一、二百萬元，均有如期清償
      ，之後因股票投資虧損，金額就愈積愈大，因為有虧損，所以會把虧損的部分
      一起借貸等語，應與事實相符。
（二）依被告丑○○所提之第一商業銀行帳號00000000000號、戶名魏蔡
      秋蓉活期儲蓄存款存摺影本及取款條影本內容，被告自八十六年九月間起，即
      確實有多次向告訴人借貸數百萬元之鉅額款項，例如：同年九月二十日借款
      九百五十六萬元，利息以每日每萬七元計算，四天利息為二萬六千七百六十八
      元，九月二十三日還款共計九百五十八萬六千七百六十八元，被告丑○○分別
      開立二張傳票；另於同年九月二十五日借款九百三十八萬元，三天利息為一
      萬九千六百九十八元，同年九月二十七日還款九百三十九萬九千六百九十八萬
      元；同年九月二十七日借款九百五十二萬元，五日利息為三萬三千三百二十
      元，同年十月一日還款共計九百五十五萬三千三百二十元。再依被告丑○○所
      提之第一商業銀行帳號00000000000號、戶名癸○○之活期儲蓄存
      款存摺影本及取款條影本內容所示，例如：八十六年九月二十二日借款九百
      三十四萬元，利息以每日每萬七元計算，三天利息為一萬九千六百一十四元，
      同年九月二十四日還款共計九百三十五萬九千六百一十四元；另於同年九月
      二十四日借款九百四十九萬元，三天利息為一萬九千九百二十九元，同年九月
      二十六日還款九百五十萬九千九百二十九萬元。足見被告丑○○確有給付豐厚
      利息給告訴，並如期歸還給告訴人，而上開事實亦為告訴人於八十七年八月十
      三日偵查時自承屬實。參諸一般之經驗法則與論理法則，倘被告丑○○確實意
      在詐騙告訴人之金錢，直接予以提款捲逃即可，應無繳納利息並返還借款後再
      行借貸之必要，由此益證被告丑○○主觀上應無為自己不法所有之意圖。而依
      上開以高利息、短天數、大金額之借款方式，顯為證券市場之丙種金主貸放金
      額以賺取利息之方式，告訴人顯然知曉被告丑○○借貸之用途，且告訴人係因
      意圖牟取豐厚之利息而將資金借予被告丑○○進行股票投資，以此高利息高獲
      利之情形，其自應承受更高之風險，其既知被告丑○○是借款從事股票投資，
      當然明暸股票投資虧損時，其所貸與之金額即無法按時清償，是其自亦無陷於
      錯誤可言，被告丑○○雖因投資失敗而遲延給付，然此亦僅係債務不履行之民
      事糾葛，自難認被告丑○○有詐欺之故意。
五、綜上所述，被告丑○○此部分所辯，應與事實相符。此外，復查無其他證據足資
    證明被告就此部分有犯行，本院就此部分本應為無罪之諭知，惟依公訴意旨，認
    此部分與前開有罪部分，具有牽連犯之裁判上一罪關係，依審判不可分原則，爰
    不另為無罪之諭知。
丙、無罪部分：
一、公訴意旨又認：被告丑○○以在乙○證券公司掛單買賣股票所得款項，匯入被告
    己○○，設於第一商業銀行甲○分行，00000000─０一一號帳戶內週轉
    運用，因認被告己○○亦違反「證券商負責人與業務人員管理規則」第十六條第
    二項第八款之規定，應依證券交易法第一百七十七條第三款論處云云。
二、按犯罪事實應依證據認定之，無證據不得推定其犯罪事實，刑事訴訟法第一百五
    十四條定有明文。而刑事訴訟法上所謂認定犯罪事實之證據，係指足以認定被告
    確有犯罪行為之積極證據而言，該項證據自須適合於被告犯罪事實之認定，始得
    採為斷罪資料，最高法院二十九年上字第三一０五號著有判例。又認定犯罪事實
    所憑之證據，無論係直接證據或間接證據，其為訴訟上之證明，須於通常一般之
    人均不致有所懷疑，而得確信其為真實之程度者，始得據為有罪之認定，倘其證
    明尚未達到此一程度，而有合理之懷疑存在，復無其他調查途徑可尋，法院即應
    為無罪之判決，最高法院七十六年台上字第四九八六號著有判例。
三、公訴人認被告涉有上開罪嫌，係以被告丑○○在乙○證券公司甲○分公司及中農
    證券公司掛單買賣股票之事實，被告己○○與丑○○既係夫妻，且共同居住在一
    起，衡情，被告己○○實難諉稱不知其配偶有以他人名義買賣股票，況被告所有
    帳戶內資金往來頻繁，被告丑○○復自承以此帳戶作為買賣股票轉帳之用，且每
月票貼金額高達四、五百萬元至一千萬元，被告己○○焉有不知情之理，為其主
    要依據。訊據被告己○○堅決否認有何違反證券交易法等犯行，辯稱：帳戶係伊
    太太即被告丑○○所申請開戶，印章、存摺亦均係被告丑○○在保管使用，伊並
    不知悉該帳戶作何用途，伊不知悉被告丑○○買賣股票之事等語。
四、經查，被告己○○之第一銀行帳戶僅係供作轉帳之用，並未作為被告丑○○買賣
    股票之用等情，業據被告丑○○於偵查及本院審理時供述在卷，本院復查無被告
    己○○有借用其銀行帳戶給被告丑○○使用買賣有價證券之事證，即與「證券商
    負責人與業務人員管理規則」第十六條第二項第八款之規定不符，尚難繩以證券
    交易法第一百七十七條第三款之罪。被告己○○雖與被告丑○○為夫妻，然丈夫
    將家中財務交給妻子處理，而其不介入之情形，亦為吾國社會之常態，自不能自
    其二人是夫妻關係，即擬制推測被告己○○知情。況被告己○○係將其存摺借予
    被告丑○○從事工作上之轉帳之用，與家務無關，亦難以其二人係夫妻關係，即
    認被告己○○亦須對被告丑○○在工作之財務週轉情形亦須了解，是被告己○○
    之辯解與經驗法則無違，當可採信。
五、綜上所陳，被告己○○並無公訴人所指違反證券交易法之行為，其所辯堪可採信
    。此外，復查無其他積極證據足資證明被告己○○有公訴人所指之前開犯行，揆
    諸首揭規定及判例意旨，爰為無罪判決之諭知。
據上論斷，應依刑事訴訟法第二百九十九條第一項前段、第三百零一條第一項，證券
交易法第一百七十七條第三款，刑法第十一條、第二十八條、第三十一條第一項、第
五十六條、第四十一條，罰金罰鍰提高標準條例第二條，判決如主文。
本案經檢察官李雅俐到庭執行職務
中      華      民      國    八十九    年      六      月    二十七    日
                                    臺灣臺中地方法院刑事第四庭
                                        法  官  楊  真  明
右正本證明與原本無異。
如不服本判決，應於判決送達後十日內向本院提出上訴狀，上訴於臺灣高等法院臺中
分院( 須附繕本 )。
                                        書記官
中      華      民      國    八十九    年      六      月    二十八    日
附錄本案論罪法條全文：
證券交易法第一百七十七條第三款
有左列情事之一者，處一年以下有期徒刑、拘役或科或併科十萬元以下罰金：
一  違反第三十一條第一項、第三十四條、第四十條、第四十一條、第四十五條、第
    四十六條、第五十條第二項、第一百十九條、第一百二十八條、第一百五十條或
    第一百六十五條之規定者。
二  違反主管機關依第六十一條所為之規定者。
三  違反主管機關其他依本法所為禁止、停止或限制之命令者。


司法院資訊處製作；財團法人民間司法改革基金會備份。
